【裁判字號】    93,家訴,52
【裁判日期】    950804
【裁判案由】    分割遺產
【裁判全文】
臺灣高雄地方法院民事判決              93年度家訴字第52號
原      告  庚○○○
訴訟代理人  康裕成律師
            梁智豪律師
複  代理人  辛○○
被      告  戊○○○
            丙○○
            柯來有      即方.
            方世杰      即方.
訴訟代理人  甲○○
被      告  丁○○
            乙○○
兼上二人
訴訟代理人  己○○
上當事人間分割遺產事件，本院於民國九十五年七月十日言詞辯
論終結，判決如下：
    主  文
兩造之被繼承人方帘所遺如附表一所示遺產，應依附表二所示
方式分割。
訴訟費用由原告負擔七分之一，餘由被告負擔。
    事實及理由
壹、程序方面：
  一、按當事人喪失訴訟能力或法定代理人死亡或其代理權消滅
      者，訴訟程序在有法定代理人或取得訴訟能力之本人，承
      受其訴訟以前當然停止；惟有訴訟代理人者不適用之；另
      承受訴訟人，於得為承受時，應即為承受之聲明；民事訴
      訟法第一百七十條、第一百七十三條及第一百七十五條第
      一項分別定有明文。查本件被告方天風於民國九十四年十
      二月十日過世，有戶籍謄本一份在卷可憑，被告方天風之
      繼承人為柯來有及方世杰二人並於九十五年三月九日具狀
      聲明承受訴訟，核無不合，應予准許，合先敘明。
  二、被告丁○○經合法通知，未於言詞辯論期日到場，核無民
      事訴訟法第三百八十六條所列各款情形，爰依原告之聲請
      ，由其一造辯論而為判決。
貳、實體方面：
  一、本件原告起訴主張：被繼承人方帘為被告戊○○○之夫，
      為原告及被告丙○○、方天風（於民國九十四年十二月十
      日過世，由柯來有及方世杰承受訴訟）、丁○○、乙○○
      、己○○等人之父親，方帘於八十八年十二月三十一日過
      世，兩造均為被繼承人方帘之法定繼承人，被繼承人方帘
      過世後遺有如附表一所示之不動產（下稱系爭不動產），
      及附表二所示高雄市農會存款計新臺幣（下同）五千一百
      十六元等財產，依法應由兩造平均繼承，每人應繼分均為
      七分之一，前開不動產部分已辦理繼承登記，方天風過世
      後其所繼承部分亦已由繼承人柯來有、方世杰辦理繼承登
      記。惟被繼承人過世後，均由被告等人占有被繼承人所遺
      留之遺產使用收益，原告欲與被告等人協議，被告等人均
      置之不理，致共有物不能依共有人協議之方法分割之，且
      上開遺產並無不能分割之情形。為此，爰依法提起本件訴
      訟。並聲明：（一）准將兩造公同共有如附表一所示被繼
      承人方帘之遺產予以變賣分割，所得價金按附表一所示應
      繼分比例分配。（二）將附表二所示被繼承人方之高雄市
      農會存款金額計五千一百十六元按應繼分比例分配。
  二、被告部分：
  （一）被告戊○○○、乙○○、己○○等人以：被繼承人遺產
        坐落苓雅區○○段二七二地號之土地，及地上建物，目
        前為被告戊○○○居住使用，故該土地及建物部分應分
        歸由被告戊○○○一人所有。另苓雅區五二九地號土地
        ，為一空地，於被繼承人生前即出租予攤販販賣水果使
        用，該筆土地由被告丙○○、乙○○及己○○等人所共
        有。另坐落苓雅區○○○段一小段一九六五之三地號之
        土地及土地上未保存建物部分則同意拍賣均分價金。除
        上開三筆土地及地上建物之外，其他不動產均保持共有
        ，由法院協調處理。至於存款部分，被繼承人之存款應
        僅餘五千一百十六元等語，資為抗辯。並聲明：原告之
        訴駁回。
  （二）被告丙○○則陳：除出租他人作為市場之空地，及被告
        戊○○○居住房屋部分外，其餘均同意拍賣等語。
  （三）被告柯來有、方世杰（即被告方天風之承受訴訟人）則
        陳：對原告請求無意見，全部財產均拍賣，分配現金，
        並請法院依法判決等語。
  （四）被告丁○○未於言詞辯論期日到場，亦未提出書狀作何
        聲明或陳述。
  三、兩造不爭執事實部分：
  （一）被繼承人方於八十八年十二月三十一日死亡，兩造分別
        為被繼承人方帘之配偶及子女，均為第一順位之繼承人
        。又被告方天風於九十四年十二月十日過世，由其配偶
        柯來有及子女方世杰繼承，其應繼分比例各為七分之一
        。
  （二）被繼承人遺有如附表一所示之不動產，另所遺有現金部
        分為五千一百十六元。
  （三）兩造就附表一所示之不動產雖然已辦理繼承登記為公同
        共有，但兩造就被繼承人之遺產如何分割，不能達成協
        議。
  （四）上開事實，業據原告提出繼承系統表、戶籍謄本、財政
        部高雄市國稅局遺產稅核定通知書、免稅證明書、高雄
        市土地登記謄本、建物登記謄本等資料為證，且經本院
        依職權調閱被繼承人方帘存款資料，有高雄市農會九十
        三年十月二十八日以高市農信（苓）字第９３０１７８
        ５號函所附存摺類客戶資料明細表、定期明細表等資料
        在卷可憑。前開事實，並為被告所不爭執，堪信為真實
        。
  四、本院得心證之理由：
  （一）按繼承人得隨時請求分割遺產。但法律另有規定或契約
        另有訂定者，不在此限；繼承人有數人時，在分割遺產
        前，各繼承人對於遺產全部為公同共有；公同共有物分
        割之方法，除法律另有規定外，應依關於共有物分割之
        規定；共有物之分割，依共有人協議之方法行之。分割
        之方法，不能協議決定者，法院得因任何共有人之聲請
        ，命為左列之分配：（１）以原物分配於各共有人。（
        ２）變賣共有物，以價金分配於各共有人。以原物為分
        配時，如共有人中，有不能按其應有部分受分配者，得
        以金錢補償之，民法第一千一百六十四條、第一千一百
        五十一條、第八百三十條第二項、第八百二十四條分別
        定有明文。是原告主張兩造共同繼承被繼承人方帘之遺
        產，而公同共有遺產，因協議不成，請求判決分割，依
        首揭法條規定意旨，尚無不合，應予准許。
  （二）經查：
    １、被繼承人遺留系爭土地中，其中坐落高雄市○○區○○
        段六四０地號、正福段二五四地號及林德官段一小段一
        九六五地號等土地，已經兩造繼承登記為公同共有，其
        面積分別為八十三點八三平方公尺、十二點一二平方公
        尺，及六十八平方公尺，地目分別為田及建，但目前使
        用狀況，則正德段六四０地號開闢為建國一路一四０巷
        二五弄道路，正福段二五四地號為福德二路三０一號前
        之巷道，另林德官段一小段一九六五地號則為供私人使
        用之巷道等情，業據兩造陳述甚明，且有土地登記謄本
        在卷可憑，及經本院於九十三年十月二十六日到場勘驗
        有勘驗筆錄及現場照片五幀在卷可稽，並有高雄時政府
        地政處新興地政事務所於九十三年十月二十八日以高市
        地新二字第０９３０００９７９０號函所附上開地號複
        帳成果圖在卷可憑，是本院認以原物按兩造之應繼分各
        七分之一，予以分割，仍保持共有關係。
    ２、被繼承人遺留之系爭房地，其中座落苓雅區○○段二六
        七地號、地目田、面積三七點二二平方公尺，其上有一
        鐵皮屋，為被繼承人方帘生前所搭建，現無人使用，及
        林德官段一九六五之三地號土地，其上蓋有未保存登記
        建物一棟，門牌號碼：高雄市○○區○○街一九六號，
        現為被告方天風之繼承人柯來有居住使用，有前開勘驗
        筆錄及複丈成果圖在卷可憑，兩造就此部分均同意進行
        變賣，並將所賣得價金依應繼分各七分之一，分配兩造
        。另座落正德段五二九地號土地，面積為二百九十五點
        八六平方公尺，目前為一水泥空地，在被繼承人生前即
        出租他人販賣水果及停車使用，目前仍出租他人使用，
        由被告戊○○○收取租金使用；及座落正福段二七二地
        號、地目：建、面積七十點九一平方公尺，其上有建物
        同段六二二建號、門牌號碼為大順三路二八二巷四八號
        房屋一棟，現由被告戊○○○居住使用，亦為兩造所不
        爭執，並有前開勘驗筆錄及複丈成果圖可憑，雖被告丙○○、乙○○、己○○三人表示就前開五二九地號空地
        表示欲仍維持共有關係，被告戊○○○則表示希將前開
        房屋及該建物所座落土地分與戊○○○單獨所有，惟本
        院審兩造間因繼承遺產事宜，爭訟多端，且被告戊○○○、丙○○、乙○○、己○○亦未具體表示應如何以現
        金補償予原告及其他繼承人，故並不宜將該開地及系爭
        房地以原物分割，減少兩造間之爭端，並認亦應以變賣
        ，將所賣得價金按應繼分各七分之一，分配予兩造。
    ３、至於被繼承人方帘生前在高雄市農會開涉有帳號000
        000000號之定期帳戶，及１０５６４１號之活期
        存款帳戶，其中定期存款帳戶於被繼承人於八十八年十
        二月三十一日過世時定存金額均已解約，故餘款為零，
        另活期存款帳戶僅餘五千一百十六元乙節，有高雄市農
        會於九十三年十月二十八日函覆甚明，兩造對被繼承人
        方帘過世時現金部分遺產僅餘五千一百十六元部分均無
        爭執（見本院九十五七月十日言詞辯論筆錄），依兩造
        應繼分各七分之一計算，分配予兩造為宜。
  （三）綜上所述，原告訴請被告等與原告共同繼承被繼承人方
        帘之遺產，予以分割，於法尚非無據，應予准許。從而
        ，爰將兩造公同共有如附表一所示之遺產，判決分割如
        附表二所示。
  五、本院既准原告遺產分割之請求，雖未完全依原告請求之分
      割方式進行遺產分割，惟有關遺產分割之方法乃法院職權
      裁量事項，就此並無駁回之必要，均併此敘明。兩造其餘
      之攻擊或防禦方法及未經援用之證據，經本院斟酌後，認
      為均不足以影響本判決之結果，自無逐一詳予論駁之必要
      。
參、據上論結，本件原告之訴為有理由，依民事訴訟法第三百八
    十五條第一項前段、第八十五條第一項，判決如主文。
中    華    民    國    95    年    8     月    4     日
                  家事庭  法  官  程克琳
以上為正本係照原本作成
如對本判決上訴，須於判決送達後20日內向本院提出上訴狀
中    華    民    國    95    年    8     月    4     日
                          書記官  洪敏芳
【附表一：被繼承人方帘之遺產】
┌──┬─────┬─────┬────┬───┬───┐
│編號│不動產    │地     號 │面積（平│遺產權│目前使│
│    │（坐落位置│          │方公尺）│利範圍│用狀況│
│    │及門牌號碼│          │        │      │      │
│    │）        │          │        │      │      │
├──┼─────┼─────┼────┼───┼───┤
│一  │高雄市苓雅│0000-0000 │63      │1/1   │上有一│
│土地│區林德官一│          │        │      │棟未保│
│    │小段      │          │        │      │存登記│
│    │          │          │        │      │建物（│
│    │          │          │        │      │門牌為│
│    ├─────┤          │        │      │五權街│
│    │          │          │        │      │一九六│
│    │          │          │        │      │號）現│
│    │          │          │        │      │由被告│
│    │          │          │        │      │柯來有│
│    │          │          │        │      │使用  │
├──┼─────┼─────┼────┼───┼───┤
│二  │高雄市苓雅│0000-0000 │68      │1/24  │現供私│
│土地│區○○○段│          │        │      │人巷道│
│    │一小段    │          │        │      │使用  │
│    │          │          │        │      │      │
├──┼─────┼─────┼────┼───┼───┤
│三  │高雄市苓雅│0000-0000 │295.86  │1/1   │現為空│
│土地│區○○段  │          │        │      │地，作│
│    │          │          │        │      │為市場│
│    │          │          │        │      │、停車│
│    │          │          │        │      │場使用│
├──┼─────┼─────┼────┼───┼───┤
│四  │高雄市苓雅│0000-0000 │83.83   │1/1   │已開闢│
│土地│區○○段  │          │        │      │為建國│
│    │          │          │        │      │一路一│
│    │          │          │        │      │四０巷│
│    │          │          │        │      │二五弄│
│    │          │          │        │      │道路  │
├──┼─────┼─────┼────┼───┼───┤
│五  │高雄市苓雅│0000-0000 │12.12   │1/1   │福德二│
│土地│區○○段  │          │        │      │路三０│
│    │          │          │        │      │一號前│
│    │          │          │        │      │巷道  │
├──┼─────┼─────┼────┼───┼───┤
│六  │高雄市苓雅│0000-0000 │37.22   │1/1   │其上蓋│
│土地│區○○段  │          │        │      │有一鐵│
│    │          │          │        │      │皮屋。│
│    │          │          │        │      │目前無│
│    │          │          │        │      │人使用│
├──┼─────┼─────┼────┼───┼───┤
│七  │高雄市苓雅│0000-0000 │70.91   │1/1   │上有建│
│土地│區○○段  │          │        │      │物一棟│
│    │          │          │        │      │（門牌│
│    │          │          │        │      │為大順│
│    │          │          │        │      │三路二│
│    │          │          │        │      │八二巷│
│    │          │          │        │      │四八號│
│    │          │          │        │      │）現為│
│    │          │          │        │      │被告方│
│    │          │          │        │      │鄭金英│
│    │          │          │        │      │使用  │
├──┼─────┼─────┼────┼───┼───┤
│八  │高雄市苓雅│基地座落苓│        │1/1   │被告方│
│房屋│區○○○路│雅區○○段│        │      │鄭金英│
│    │二八二巷四│號六二二號│        │      │使用  │
│    │八號      │          │        │      │      │
├──┼─────┼─────┼────┼───┼───┤
│九  │高雄市苓雅│          │        │2分之1│被告柯│
│房屋│區○○街一│          │        │      │來有使│
│    │九六號（未│          │        │      │用    │
│    │保存登記建│          │        │      │      │
│    │物）      │          │        │      │      │
├──┼─────┴─────┴────┴───┴───┤
│十  │現金：五千一百十六元。                          │
│現金│                                                │
└──┴────────────────────────┘
【附表二：方割方式】
一、系爭土地地號：苓雅區○○段六四０地號、正福段二五四地
    號及林德官段一小段一九六五地號），按兩造應繼分各七分
    之一予以分割，仍保持共有關係。
二、系爭空地及房屋：土地部分即座落苓雅區○○段二六七地號
    、林德官段一九六五之三地號土地，未保存登記建物一棟，
    門牌號碼：高雄市○○區○○街一九六號；正德段五二九地
    號土地，正福段二七二地號、其上建物即同段六二二建號、
    門牌號碼為大順三路二八二巷四八號房屋一棟部分，則均予
    以變賣，以所得價金按兩造應繼分各七分之一予以分配。
三、系爭現金五千一百十六元：由兩造按應繼份各七分之一均分
    。


司法院資訊處製作；財團法人民間司法改革基金會備份。
